【裁判字號】    90,上易,1248
【裁判日期】    900913
【裁判案由】    詐欺
【裁判全文】
臺灣高等法院臺南分院刑事判決          九十年度上易字第一二四八號       Ｃ
      上  訴  人
      即自訴人    甲  ○  ○
      上  訴  人
      即  被  告  丙  ○  ○
      被      告  乙  ○  ○
右上訴人因被告詐欺案件，不服臺灣雲林地方法院九十年度自字第一一號中華民國九
十年六月二十九日第一審判決，提起上訴，本院判決如左：
      主      文
原判決關於丙○○部份撤銷。
丙○○無罪。
乙○○部份上訴駁回。
      理      由
一、自訴意旨略以：丙○○明知渠自民國（下同）八十四年八月十八日起陸續有退票
    情形，已無償還能力，竟意圖為自己不法之所有，於八十四年九月二十五日，在
    台中市○村路○段一八六號七樓其公司處，佯稱急需現金周轉，請求甲○○借予
    新台幣（下同）二十四萬元，並為取信於甲○○，乃簽發如附表所示支票二紙交
    付給甲○○，作為擔保還款之用，並簽切結書一紙保證屆期一定兌現，乙○○係
    被告丙○○之母，明知其台灣中小企銀北屯分行二七三四－九號帳戶內之存款不
    足，竟提供該帳戶給丙○○使用，使丙○○可簽發如附表所示支票二紙向自訴人
    借款，使甲○○陷於錯誤，當場交付現金二十四萬元予丙○○。嗣前揭支票屆期
    後經甲○○提示時竟遭退票，丙○○亦逃逸無蹤，甲○○始知受騙，因認丙○○
    、乙○○涉有刑法第三百三十九條第一項之詐欺罪嫌。
二、按刑法第三百三十九條第一項詐欺罪之成立，以意圖為自己或第三人不法所有，
    以詐術使人將本人或第三人之物交付為要件。所謂以詐術使人交付，必須被詐欺
    人因其詐術而陷於錯誤，若其所用方法，不能認為詐術，亦不致使人陷於錯誤，
    即不構成該罪 (最高法院四十六年上字第二六零號判例參照）。故民事債務當事
    人間，若有未依債務本旨履行給付之情形，原因非一，其因不可歸責之事由致無
    法給付，甚至債之關係成立後，始惡意遲延給付，皆有可能，非必出於自始無意
    給付之詐欺罪一端，故別無積極證據之情形，自難單以被告單純債務不履行之狀
    態，即推定被告自始即有不法所有之意圖而施用詐術。
三、本件自訴人認被告丙○○、乙○○涉犯詐欺罪嫌，無非以被告丙○○曾簽發之如
    附表所示支票二紙向自訴人借錢，事後支票退票，而支票之發票人為丙○○之母
    乙○○以為斷。然訊據上訴人即被告丙○○對於前揭時地，簽發如附表所示支票
    二紙向自訴人甲○○借款，其後該二張支票皆因存款不足而遭退票等事實固坦白
    承認，惟堅決否認有何詐欺之犯行，辯稱：伊與自訴人有金錢往來超過一年，本
    件二十四萬元係前欠累積之計算，支票亦係將原支票更改日期交付，伊曾將預售
    屋讓渡給自訴人，以為已經抵銷所欠的錢，伊絕無詐騙之意等語。被告乙○○亦
    否認有與丙○○共謀詐騙自訴人之犯行，辯稱：因為其女丙○○做生意要用票，
    所以她將支票申請出來後就交給丙○○使用，至於丙○○如何使用她並不知情等
    語。經查：
（一）自訴人與被告丙○○時有金錢往來超過一年之事實，為自訴人所不爭。自訴人
      雖指稱本件為新增之借款與被告丙○○所辯係舊債該改支票之說詞不同，然細
      查ＡＫ0000000號（金額九萬三千元）之支票原發票日期為「84.2.6」，再重
      新更改為「84.10.6」（即二月改十月）；而ＡＫ0000000號支票（金額十五萬
      元）支票原發票日期為「84.？.31 」，再重新更改為「85.3.31」（即年月更
      改），顯見被告丙○○所辯係舊債更改支票之說詞，應為可採，僅執此已見被
      告丙○○於借款之時並無詐騙之意。
（二）又被告丙○○於八十四十一月間曾將已繳款五十幾萬元之預售屋讓渡給自訴人
      之事實，有房地預定買賣合約書、華馨建設公司收款簽收單等影本一份附卷足
      稽，自訴人亦承認現在所居住之住宅即當時被告丙○○讓售之房屋。雖自訴人
      另稱該屋所抵銷者為以前之舊欠。然不論轉讓之價額係抵銷本件之借款或以前
      之舊欠，已見被告丙○○與自訴人在本件借款之前已有金錢往來，且由自訴人
      與被告丙○○對轉讓金額所抵銷之債務認定不同，亦見被告丙○○借款之初應
      無詐騙之意，自訴人亦無陷於錯誤之可能。
（三）雖被告丙○○所使用台灣中小企銀北屯分行，帳號二七三四－九號帳戶，經原
      審函查結果，於八十四年九月十五日被列為拒絕往來戶，且自八十四年八月十
      八日起即有退票紀錄，此有台灣中小企銀北屯分行九十年四月十三日（90）北
      屯訴字第六二０號函在卷可稽。又經函查上開帳戶自八十四年一月起至年十月
      止之資金往來資料，其帳戶內之餘款大都在二十萬以下之數，原審因而以該支
      票帳戶內之餘款大都在二十萬以下之數，認為被告丙○○於借款之時，即明知
      支票屆期時其並無能力補足存款以兌現所簽發之支票，卻仍向自訴人借款並簽
      發該帳戶支票保證屆期還款。然查支票存款僅係使人兌現票款之用，通常不計
      利息，因而絕大多數之支票存款戶均不會將多餘資金存於帳戶內，因而自不能
      以支票存款簿內之餘款不多即認之票存款人當時經濟困頓，原審以被告帳戶內
      之餘款大都在二十萬以下之數，即認為被告丙○○於借款之時，明知支票屆期
      時其並無能力補足存款以兌現所簽發之支票，殊有誤會。
（四）綜上所述，足見被告丙○○借款所用方法，既不能認為詐術，亦不致使自訴人
      陷於錯誤，衡情本件應屬兩造間之民事債務糾葛，與詐欺罪之構成要件尚屬無
      間，本院自難遽以詐欺罪相繩。又參以自訴人於本院調查時亦稱僅係要被告還
      錢，若不還錢其仍會以別欠款再告等語，更見自訴人係藉刑事訴追逼使被告還
      錢，益徵被告丙○○並無詐欺之犯意。至於被告乙○○僅提供支票供被告丙○○使用，其並未向自訴人借錢，更未偕同被告丙○○向自訴人借款，自亦無詐
      騙自訴人之情事。此外又查無其他任何積極之證據，足認被告丙○○、乙○○
      有上述詐欺之犯行，揆之上開之說明，被告被訴詐欺之罪尚屬不能證明。
四、原審疏未詳查，遽認被告丙○○有詐欺之罪，並加以論罪科刑，容有未洽。自訴
    人上訴空言指摘原審判處被告乙○○無罪為不當，自無理由。被告丙○○上訴意
    旨，指摘原判決認定其有罪之採證不當，否認其有犯罪，則有理由，自應由本院
    將原判決撤銷，改諭知被告丙○○無罪之判決。又原審以不能證明被告乙○○犯
    罪，諭知被告乙○○無罪，則無不合。自訴人上訴意旨空言指摘原審判處被告乙○○無罪為不當，自無理由，自應駁回其上訴。
據上論結，應依刑事訴訟法第三百六十八條、第三百六十九條第一項前段、第三百六
十四條、第三百四十三條、第三百零一條第一項，判決如主文。
本案經檢察官羅清溪到庭執行職務。
中    華    民    國  九十      年      九      月      十三        日
                                  臺灣高等法院臺南分院刑事第四庭
                                      審判長法官  陳    義    仲
                                            法官  宋    明    蒼
                                            法官  蔡    崇    義
右正本證明與原本無異。
不得上訴。
                                      法院書記官  李    育    儒
中    華    民    國      九十      年      九      月     十七         日
附表：
┌──────┬────┬────────┬──────┐
│支票號碼    │發票日  │付款人          │金額        │
├──────┼────┼────────┼──────┤
│ＡＫ0000000 │84.10.6 │台灣中小企業銀行│九萬三千元  │
├──────┼────┼────────┼──────┤
│ＡＫ0000000 │85.3.31 │台灣中小企業銀行│十五萬元    │
└──────┴────┴────────┴──────┘


司法院資訊處製作；財團法人民間司法改革基金會備份。
